【裁判字號】    92,訴,1373
【裁判日期】    920815
【裁判案由】    妨害投票
【裁判全文】
臺灣高雄地方法院刑事判決                        九十二年度訴字第一三七三號
    公  訴  人  臺灣高雄地方法院檢察署檢察官
    被      告  戌○○
                申○○
                丑○○
    右  一  人  林復華律師
    辯  護  人  林柏瑞律師
    被      告  天○○
                辛○○
                庚○○
                乙○○
                己○○
                辰○○
    右  二  人  林復華律師
    辯  護  人  林柏瑞律師
    被      告  午○○
                寅○○
                丙○○
                巳○○
                卯○○
                壬○○
                癸○○
                子○○○
                甲○○
                丁○○○
右列被告因妨害投票案件，經檢察官提起公訴（九十一年度選偵字第二六四號），本
院判決如左：
    主  文
戌○○、丑○○以非法之方法，使投票發生不正確之結果，各處有期徒刑貳月，如易
科罰金，均以參佰元折算壹日，均褫奪公權貳年，均緩刑貳年。
午○○、寅○○、巳○○、卯○○、壬○○、子○○○、癸○○共同以非法之方法，
使投票發生不正確之結果，各處有期徒刑貳月，如易科罰金，均以參佰元折算壹日，
均褫奪公權貳年，均緩刑貳年。
申○○以非法之方法，使投票發生不正確之結果，處有期徒刑參月，如易科罰金，以
參佰元折算壹日，褫奪公權貳年。
天○○、辛○○、庚○○、乙○○、己○○、辰○○、丙○○、甲○○、丁○○○共
同以非法之方法，使投票發生不正確之結果，各處有期徒刑參月，如易科罰金，均以
參佰元折算壹日，均褫奪公權貳年。
    事  實
一、戌○○、申○○、丑○○、天○○、辛○○、庚○○、乙○○、己○○、辰○○
    、午○○、寅○○、丙○○、巳○○、卯○○、壬○○、子○○○、癸○○、甲○○、丁○○○等十九人，實際上皆未居住於高雄市苓雅區○○○路七十三號二
    樓、三樓、四樓、五樓及高雄市苓雅區○○○路五十二號二樓、五樓、高雄市苓
    雅區○○○路五十一之二號二樓等處所，然為使高雄市政府苓雅區福隆里第六屆
    里長候選人戊○○達到勝選之目的，明知里長選舉為小區域選舉，以人為方式增
    加選舉權人之選票，即足以影響選舉結果，詎天○○、辛○○、庚○○、乙○○
    、己○○等五人，辰○○、午○○、寅○○、丙○○、巳○○、卯○○等六人，
    壬○○、子○○○、癸○○等三人，及甲○○、丁○○○等二人乃分別基於使高
    雄市福隆里里長選舉發生不正確結果之犯意聯絡，由渠等分別備妥身分証、印章
    、戶口名簿等相關文件，自行或委託附表所示之人，連同以不詳方法取得之高雄
    市稅捐稽徵處苓雅分處九十年房屋稅繳款書，於附表所示時間，至高雄市苓雅區
    戶政事務所，以違反戶籍法虛偽遷入之非法方式，將渠等之戶籍遷至如附表所示
    之處所，致高雄市政府苓雅區戶政事務所不察，將遷入上開地址而未實際居住於
    各該處之戌○○等如附表所示之十九人，均編入福隆里選舉人名冊公告確定，使
    其等具投票資格；上述戌○○等十九人均明知渠等未於該選舉區「繼續居住四個
    月以上」，並非該選舉區之選舉人，竟仍於民國九十一年六月八日即高雄市第六
    屆里長選舉之投票日，前往苓雅區福隆里第六十一號及六十二號投票所領取選票
    並投票，使高雄市苓雅區福隆里里長選舉發生不正確之結果，經開票結果該里里
  長候選人楊三和以得票數一千零五十六票當選，另一候選人戊○○則以得票數六
    百四十九票落選，嗣前述戌○○等十九人於投票完成後，如附表所示之時間，又
    均紛紛將戶籍遷離。
二、案經臺灣高雄地方法院檢察署檢察官自動檢舉偵查起訴。
    理  由
一、戌○○、丑○○、午○○、寅○○、巳○○、卯○○、壬○○、子○○○、癸○○部分：
    訊據被告戌○○、丑○○、午○○、寅○○、巳○○、卯○○、壬○○、子○○○、癸○○於本院審理時均坦承上開犯行，核與證人即亥○○、酉○○分別於本
    院九十二年七月十六日、同年月二十一日訊問時所証相符，並有本院九十二年六
    月二十四日、同年七月四日刑案電話查詢登記表、高雄市政府地政處新興地政事
    務所高市地新三字第○九二○○○五七八三號函（及隨函檢附之房屋所有權人登
    記檔案影本）、高雄市苓雅區戶政事務所高市苓戶字第○九二○○○三八一五號
    函（及隨函檢送之戶籍資料）、本院九十二年六月十八日勘驗筆錄、同年七月七
    日勘驗筆錄、高雄市苓雅區福隆里第六屆里長選舉第六十一號及第六十二號投票
    所選舉人名冊各一份，及法務部戶役政連結作業系統全戶戶籍資料、個人戶籍資
    料、個人基本資料、遷徙紀錄等資料在卷可佐，顯見前述被告九人等之自白均與
    事實相符；從而，其等之犯行均堪以認定。
二、申○○、天○○、辛○○、庚○○、乙○○、己○○、辰○○、丙○○、甲○○
    、丁○○○部分：
    訊據被告申○○等十人固不否認於附表所示時間，自行或委託他人將戶籍遷入如
    附表所示之處所，並參與高雄市苓雅區福隆里第六屆里長選舉投票，然於投票後
    如附表所示時間，即將戶籍遷離，且申○○更坦承未實際居住於附表所示處所之
    事實，惟皆矢口否認有何以非法方法使投票發生不正確結果之犯行，申○○辯稱
    ：我是為了讓小孩李育陞就讀英明國中，才遷移戶口云云，其餘被告天○○等九
    人則均稱：該時期有實際居住於附表所示之戶籍地云云。經查：
  (一)右揭犯罪事實業經證人亥○○、酉○○等證述在卷，並有本院九十二年六月二十
    四日、同年七月四日刑案電話查詢登記表、高雄市政府地政處新興地政事務所高
    市地新三字第○九二○○○五七八三號函（及隨函檢附之房屋所有權人登記檔案
    影本）、高雄市苓雅區戶政事務所高市苓戶字第○九二○○○三八一五號函（及
    隨函檢送之戶籍資料）、本院九十二年六月十八日勘驗筆錄（及各該處所之外觀
    照片十幀）、同年七月七日勘驗筆錄（及各該處所內部格局圖三張、照片五幀）
    、高雄市苓雅區福隆里第六屆里長選舉第六十一號及第六十二號投票所選舉人名
    冊各一份，及法務部戶役政連結作業系統全戶戶籍資料、個人戶籍資料、個人基
    本資料、遷徙紀錄等資料在卷可佐，顯見前述被告等十人於第六屆里長選舉前之
    該段時期，均未實際居住於附表所示之處所，係屬無疑。
  (二)按公職人員選舉罷免法第十五條第一項有選舉權人在各該選區繼續居住四個月以
    上者，方為公職人員選舉各該選舉區選舉人之規定，可知該法所重視者，為在選
    舉區繼續居住之事實，又該四個月，為判斷居住事實之客觀標準，至於戶籍登記
    簿僅為該四個月起算之客觀上不得不然之判斷依據，此觀該法之施行細則第二條
    之一規定本法第四條居住期間之計算所依據之戶籍登記，應由戶籍機關切實查察
    ，其遷入登記不實者，應依法處理，足見上開規定之本旨，重在居住之事實，
    而非形式上之戶籍登記，則若實際上並未居住於該選舉區，僅為支持某特定候選
    人，而虛報遷入戶籍者，將使投票票數發生不正確之結果，自屬妨害選舉之純正
    性及公正性。
  (三)被告申○○雖辯稱：我是為了讓小孩李育陞就讀英明國中，才遷移戶口云云，然
    其於本院九十二年六月二十三日訊問時自承當時其子李育陞係就讀國民小學五年
    級，則申○○早在其子李育陞尚就讀國民小學五年級時，即將戶籍遷移，實與常
    情有違；況申○○於遷移戶口之際，並未同時辦理李育陞戶口之遷移申請，有遷
    入戶籍登記申請書、戶籍謄本各一紙可憑；且申○○設籍於如附表所示處所之時
    間，正好在高雄市第六屆里長選舉前，該處所之名義所有人又係當時里長選舉候
    選人戊○○之女林珠麗，而申○○將戶籍遷出該處之時間，又恰巧在里長選舉後
    十二天，此有法務部戶役政連結作業系統個人基本資料、遷徙紀錄資料在卷足稽
    ，顯見申○○所辯無從採信，其為妨害里長選舉始遷移戶籍之意圖，甚為明顯。
  (四)被告天○○、辛○○、庚○○、乙○○、己○○皆辯稱設籍在高雄市○○○路七
    十三號五樓後，均有實際居住於該處云云，然查：
    1.被告天○○於本院隔離訊問時稱：我與太太辛○○及三個孩子一起搬到福德三
      路五樓，該處是頂樓，是在遷戶口後約一個多月才搬進去，至於乙○○、庚○○、己○○則是早我們一個月左右先搬進去，五樓總共住了八個人，我們八人
      是同一天搬走的云云。
    2.被告辛○○於本院隔離訊問時稱：我和我先生天○○搬進高雄市○○○路七十
      三號五樓時，我弟弟己○○及乙○○、庚○○已經住在裡面了，至於我的小孩
      沒有一起搬進去，那期間他們都住在左營文府路處，由我婆婆照料，後來我和
      我先生先搬走，那時我弟弟他們還住在該處云云。
    3.被告庚○○於本院隔離訊問時稱：我是先搬進高雄市○○○路七十三號五樓後
      才將戶口遷入，該處是頂樓，己○○、乙○○在六月初最先搬進去，再來是我
      ，再接著是辛○○及天○○，他們的小孩並沒有一起搬進來；搬離時以我最早
      搬走，再來就是辛○○及天○○，最後才是己○○及乙○○云云。
    4.被告乙○○於本院隔離訊問時稱：我與先生己○○最先搬進去福德三路五樓，
      該處是頂樓，並且是最後搬走的，後來庚○○、辛○○、天○○才陸續遷入，
      但天○○及庚○○的小孩並沒有一同居住於該處云云。
    5.被告己○○於本院隔離訊問時稱：我和乙○○、三姊庚○○同一天先搬進高雄
      市○○○路七十三號五樓，後來天○○、辛○○隔一個禮拜才又搬進去，他們
      的小孩沒有一起過來住，遷出時是庚○○一個人先搬，隔二個禮拜，天○○及
  辛○○又搬走，我和乙○○則是最後才搬走云云。（以上被告天○○等五人之
      供述均詳見本院九十二年六月二十三日訊問筆錄）
    6.前開被告天○○等五人就遷入及遷出之順序，彼此供述歧異，差距甚大，而被
      告天○○尚供稱係與辛○○及其小孩三名一同入住該處，核與其餘被告辛○○
      等四人所述均有不同；又本院於九十二年六月二十三日訊問時，當庭提示照片
      十幀供被告天○○五人等辨認，經被告天○○答以無法辨認等語，而被告辛○○、庚○○則誤指其當時戶籍所在地係高雄市○○○路五十一之二號處，另被
      告乙○○、己○○雖正確指出高雄市○○○路七十三號該棟大樓，然前者稱其
      等五人共同居住於最右邊房間處，後者則稱五人同住於中間之房間處，所供顯
      然相互矛盾，且二處房間均甚狹小，有本院九十二年七月七日勘驗筆錄所附該
      處內部平面圖足憑，被告告乙○○、己○○稱其等五人共住於該處，實際上甚
      難想像；參以同日本院訊問時曾諭知前開被告五人等分別繪出高雄市○○○路
      七十三號五樓之內部平面圖，查其等五人所繪簡圖非但互不相同，亦與本院自
      行及本院囑託高雄市政府警察局苓雅分局實地勘查上開處所後所繪簡圖均有不
      同，此有本院九十二年七月七日勘驗筆錄及該分局高市警苓分三字第○九二○○一一五○六號函所附該處內部平面圖各一紙可佐，況高雄市○○○路七十三
      號五樓處並非頂樓，有本院卷附編號五之該棟大樓外觀照片一幀可憑，被告天
      ○○、庚○○、乙○○卻誤認該處係頂樓，亦有明顯之錯誤；綜上所述，被告
      天○○五人等於該段時期若確實有住居於高雄市○○○路七十三號處之事實，
      當不至於發生前述矛盾情形，顯見其等皆未實際居住於該處，所辯均屬臨訟卸
      責之詞，無足採信。
  (五)被告辰○○、丙○○皆辯稱設籍在高雄市○○○路五十二號二樓後，均有與被告
    午○○、寅○○、巳○○等共同居住於該處云云，然查：
    1.被告辰○○於本院九十二年六月二十三日隔離訊問時稱：因為我的小孩許博鈞
      要唸福康國小附設幼稚園，所以才把戶口遷到福德三路五十二號二樓戊○○所
      有房屋中，因為是親戚關係，所以不必支付房租，我是和丙○○、午○○、寅
      ○○、巳○○一起搬進去，後來搬離時則是我們五人連同卯○○一起搬離的云
      云。
    2.被告丙○○於本院同日隔離訊問時稱：因為我的小孩許博鈞要唸福康國小附設
幼稚園，所以才把戶口遷到高雄市○○○路五十二號二樓，每月房租五千元，
      由午○○支付云云。
    3.被告辰○○、丙○○就是否支付租金一節，供述矛盾，且所供入住及遷離該處
      之細節，亦與被告午○○、寅○○、巳○○、卯○○所述不符，加以被告午○○、寅○○、巳○○於本院審理時，均已坦承犯行，足見被告辰○○、丙○○
      並無與午○○、寅○○、巳○○共同居住於高雄市○○○路五十二號二樓之事
      實；被告丙○○於本院審理時辯稱：當時原本計畫在高雄市○○○路五十二號
      一樓開設補習班，故有委請黃秀玉建築師調閱該處之平面圖云云，亦與被告辰
      ○○供稱原本計畫於該處一樓開設涮涮鍋餐廳，才遷入該處二樓云云不符；又
      本院於九十二年六月二十三日訊問時，當庭提示照片十幀供被告辰○○辨認，
      經其答以十張照片中均無當時其所居住之高雄市○○○路五十二號二樓之照片
      ，顯與事實不符，此有本院九十二年六月十八日勘驗筆錄所附編號一之照片足
      憑；參以辰○○於偵查中自承原戶籍地房屋為其所有，卻閒置不用，亦未出租
      ，即搬入福德三路五十二號二樓處；另被告辰○○、丙○○係以小孩就學為由
      ，而遷移戶籍，卻於屆學校開學前即將渠等之戶籍遷出，顯與其所辯相違，亦
      與一般經驗法則不符，難信為真實；況且被告辰○○、丙○○設籍於如附表所
      示處所之時間，正好在高雄市第六屆里長選舉前，該處所有人又係當時里長選
      舉候選人戊○○即被告丙○○之父，而被告二人遷出之時間，又恰巧在里長選
      舉後第二及第三天，此有法務部戶役政連結作業系統個人基本資料、遷徙紀錄
      資料在卷足稽，顯見二人均係為妨害里長選舉始遷移戶籍，係屬無疑。
  (六)被告甲○○、丁○○○皆辯稱設籍在高雄市○○○路五十一之二號二樓後，均有
    居住於該處云云，然查：被告甲○○、丁○○○於本院九十二年六月二十三日訊
    問時，就林瑞彬在該段時期係居住在原戶籍地，或與被告甲○○、丁○○○二人
    共同搬遷至高雄市○○○路五十一之二號二樓，彼此供述不一，且當庭繪製之該
    處內部平面圖更相互歧異，且與真實不符，有二人繪製之該樓層內部簡圖、本院
    九十二年七月七日勘驗筆錄所附之該處內部平面圖可佐，又二人均坦承未在該處
    住居滿四月，業據其等供陳在卷；且二人遷入前揭處所之時間，正好在高雄市第
    六屆里長選舉前，而遷出該處之時間，又恰巧在里長選舉後，此有法務部戶役政
    連結作業系統個人基本資料、遷徙紀錄資料在卷足稽，顯見被告甲○○、丁○○○係為妨害里長選舉，始將戶籍遷移至上開處所，應可認定。
三、至於被告丙○○聲請向高雄市建設局函查，以證明當時其有計畫在高雄市○○○
    路七十三號一樓、五十二號一樓處開設補習班，故有委請黃秀玉建築師調閱該處
    之平面圖一節，經查本案事證已臻明確，其所聲請之証據均無調查之必要，附此
    敘明。
四、被告戌○○、申○○、丑○○、天○○、辛○○、庚○○、乙○○、己○○、辰
    ○○、午○○、寅○○、丙○○、巳○○、卯○○、壬○○、子○○○、癸○○
    、甲○○、丁○○○等十九人，以非法之方法，使投票發生不正確之結果，核其
    等所為，均係犯刑法第一百四十六條第一項之妨害投票正確罪。天○○、辛○○
    、庚○○、乙○○、己○○等五人間，辰○○、午○○、寅○○、丙○○、巳○○、卯○○等六人間，壬○○、子○○○、癸○○等三人間，及甲○○、丁○○○等二人間，就上開犯行有犯意連絡及行為分擔，均為共同正犯。被告申○○利
    用不知情之未○○、被告丑○○利用不知情之酉○○、被告天○○、辛○○、庚○○、乙○○、己○○、壬○○、子○○○、癸○○、甲○○、丁○○○利用不
    知情之亥○○，至高雄市苓雅區戶政事務所代辦戶籍遷入手續之行為，係屬間接
    正犯。爰審酌被告十九人等均無前科，素行良好，有臺灣高等法院被告全國前案
    紀錄表在卷可參，然申○○、天○○、辛○○、庚○○、乙○○、己○○、辰○○、丙○○、甲○○、丁○○○等人在事證已明之情形下，猶飾詞否認犯行，未
    見悔意，虛耗司法資源；而戌○○、丑○○、午○○、寅○○、巳○○、卯○○
    、壬○○、子○○○、癸○○等人則均能自白犯行，犯後態度良好，及被告等十
    九人皆未有居住事實卻遷移戶籍以支持特定候選人，使該選區整體投票結果發生
    不正確之結果，妨害選舉之純正性與公正性，及犯罪所生危害程度等一切情狀，
    分別量處如主文所示之刑，均諭知易科罰金之折算標準，並各依公職人員選舉罷
    免法第九十八條第三項之規定宣告褫奪公權二年。又被告戌○○、丑○○、午○○、寅○○、巳○○、卯○○、壬○○、子○○○、癸○○等人前均未曾受有期
    徒刑以上刑之宣告，已如前述，因一時失慮，偶罹刑典，且事後皆已坦承犯行，
    深具悔意，信其等經此刑之宣告後，應知警惕而無再犯之虞，本院因認以暫不執
    行其刑為當，均予以宣告緩刑二年，以啟自新。
據上論斷，應依刑事訴訟法第二百九十九條第一項前段，公職人員選舉罷免法第九十
八條第三項，刑法第十一條、第二十八條、第一百四十六條第一項、第四十一條第一
項前段、第三十七條第二項、第七十四條第一款，罰金罰鍰提高標準條例第二條，判
決如主文。
中    華    民    國      九十二      年       八       月     十五     日
                                  臺灣高雄地方法院刑事第四庭
                                  審判長  法  官  陳明富
                                          法  官  卓立婷
                                          法  官  洪珮婷
右正本證明與原本無異。
如不服本判決，應於判決送達後十日內，向本院提出上訴狀。
                                          書記官  于耀文
中    華    民    國      九十二      年      八      月      十八      日
附表：
┌──┬────┬───────────┬─────────┬────┐
│編號│姓名    │遷入地址              │ 遷入日期及辦理人 │遷出日期│
├──┼────┼───────────┼─────────┼────┤
│０一│戌○○  │高雄市○○○路七十三號│ 91.01.02         │91.07.25│
│    │        │二樓（林慶豐所有）    │ 自行辦理         │        │
├──┼────┼───────────┼─────────┼────┤
│０二│申○○  │高雄市○○○路七十三號│ 90.12.26         │91.06.20│
│    │        │三樓（林珠麗所有）    │ 未○○（不知情） │        │
├──┼────┼───────────┼─────────┼────┤
│０三│丑○○  │高雄市○○○路七十三號│ 90.12.26         │91.07.23│
│    │        │四樓（林珠鳳所有）    │ 酉○○（不知情） │        │
├──┼────┼───────────┼─────────┼────┤
│０四│天○○  │高雄市○○○路七十三號│ 91.01.28         │91.07.18│
│    │        │五樓（丙○○所有）    │ 亥○○（不知情） │        │
├──┼────┼───────────┼─────────┼────┤
│０五│辛○○  │高雄市○○○路七十三號│ 91.01.28         │91.07.18│
│    │  │五樓（丙○○所有）    │ 亥○○（不知情） │        │
├──┼────┼───────────┼─────────┼────┤
│０六│庚○○  │高雄市○○○路七十三號│ 91.01.28         │91.07.17│
│    │        │五樓（丙○○所有）    │ 亥○○（不知情） │        │
├──┼────┼───────────┼─────────┼────┤
│０七│乙○○  │高雄市○○○路七十三號│ 91.01.28         │91.07.17│
│    │        │五樓（丙○○所有）    │ 亥○○（不知情） │        │
├──┼────┼───────────┼─────────┼────┤
│０八│己○○  │高雄市○○○路七十三號│ 91.01.28         │91.07.17│
│    │        │五樓（丙○○所有）    │ 亥○○（不知情） │        │
├──┼────┼───────────┼─────────┼────┤
│０九│辰○○  │高雄市○○○路五十二號│ 90.12.12         │91.06.10│
│    │        │二樓（戊○○所有）    │ 自行辦理         │        │
├──┼────┼───────────┼─────────┼────┤
│一０│午○○  │高雄市○○○路五十二號│ 90.12.12         │91.06.11│
│    │        │二樓（戊○○所有）    │ 辰○○（知情）   │        │
├──┼────┼───────────┼─────────┼────┤
│一一│寅○○  │高雄市○○○路五十二號│ 90.12.12         │91.06.11│
│    │        │二樓（戊○○所有）    │ 辰○○（知情）   │        │
├──┼────┼───────────┼─────────┼────┤
│一二│丙○○  │高雄市○○○路五十二號│ 90.12.12         │91.06.11│
│    │        │二樓（戊○○所有）    │ 辰○○（知情）   │        │
├──┼────┼───────────┼─────────┼────┤
│一三│巳○○  │高雄市○○○路五十二號│ 90.12.12         │91.06.11│
│    │        │二樓（戊○○所有）    │ 辰○○（知情）   │        │
├──┼────┼───────────┼─────────┼────┤
│一四│卯○○  │高雄市○○○路五十二號│ 90.12.24         │91.06.10│
│    │        │五樓（戊○○所有）    │ 自行辦理         │      │
├──┼────┼───────────┼─────────┼────┤
│一五│壬○○  │高雄市○○○路五十一之│ 90.12.31         │91.06.11│
│    │        │二號二樓（林慶豐所有）│ 亥○○（不知情） │        │
├──┼────┼───────────┼─────────┼────┤
│一六│子○○○│高雄市○○○路五十一之│ 90.12.31         │91.06.11│
│    │        │二號二樓（林慶豐所有）│ 亥○○（不知情） │        │
├──┼────┼───────────┼─────────┼────┤
│一七│癸○○  │高雄市○○○路五十一之│ 90.12.31         │91.06.11│
│    │        │二號二樓（林慶豐所有）│ 亥○○（不知情） │        │
├──┼────┼───────────┼─────────┼────┤
│一八│甲○○  │高雄市○○○路五十一之│ 90.12.27         │91.07.01│
│    │        │二號二樓（林慶豐所有）│ 亥○○（不知情） │        │
├──┼────┼───────────┼─────────┼────┤
│一九│丁○○○│高雄市○○○路五十一之│ 90.12.27        │91.07.01│
│    │        │二號二樓（林慶豐所有）│ 亥○○（不知情） │        │
└──┴────┴───────────┴─────────┴────┘


司法院資訊處製作；財團法人民間司法改革基金會備份。
